【裁判字號】    94,訴,465
【裁判日期】    951017
【裁判案由】    背信等
【裁判全文】
臺灣苗栗地方法院刑事判決               94年度訴字第465號
公  訴  人  臺灣苗栗地方法院檢察署檢察官
被      告  乙○○
            丁○○
上列二人共同
選任辯護人  陳俊傑律師
上列被告因背信等案件，經檢察官提起公訴（91年度偵續字第58
號、94年度偵字第1099號），本院判決如下：
    主    文
丁○○連續犯行使偽造私文書罪，處有期徒刑壹年陸月。偽造於
附表一貸款案約定書上之印文及署押「戊○○」各壹枚、偽造於
附表一貸款案擔保放款借據連帶保證人欄之署押及印文「己○○
」、「戊○○」、「庚○○」、「辛○○」各壹枚；偽造於附表
二陳秋鳳貸款案擔保放款借據連帶保證人欄之署押及印文「己○○」、「庚○○」各壹枚；偽造於附表二房建璋貸款案擔保放款
借據連帶保證人欄之署押及印文「己○○」、「庚○○」各壹枚
；偽造於附表二謝果贏貸款案擔保放款借據連帶保證人欄之署押
及印文「己○○」、「庚○○」各壹枚，均沒收。
乙○○共同犯背信罪，處有期徒刑壹年陸月。
    事  實
一、乙○○自民國82年4 月間起，迄86年3 月間止，擔任苗栗縣
    卓蘭鎮農會（下稱卓蘭鎮農會）之信用部主任，綜理信用部
    貸放款業務；甲○○於85年間係卓蘭鎮農會徵信調查員，經
    辦徵信及授信業務；丙○○於85年間係卓蘭鎮農會信用部專
    員，經辦放款及收息之審核業務（甲○○、詹錦元2 人均經
    另案為緩起訴處分）；丁○○係曾向卓蘭農會貸款之人，而
    有以下行為：
  (一)緣丁○○積欠其於81年間向卓蘭農會貸款新台幣（以下同）
    4500萬元之利息未繳，乙○○為幫助丁○○以新貸款清償上
    開舊貸款，乃指示具有犯意聯絡之信用部專員丙○○、徵信
    調查員甲○○2 人予以配合，因此卓蘭農會人員乙○○、丙○○、甲○○，及貸款人丁○○等4 人間，共同意圖為丁○○以違反卓蘭農會每一會員之擔保放款額度不得高於2000萬
    元及應確實調查徵信之規定，而取得超額貸款之不法利益之
    犯意聯絡，分別由乙○○、丁○○商洽如附表一及附表二所
    示房建璋、陳秋鳳為名義上之借款人（俗稱：人頭），於85
    年2 月10日前往農會同時提出1000萬元、4500萬元二筆貸款
    之申請，乙○○、丙○○、甲○○、丁○○，均明知借款人
    房建璋、陳秋鳳僅係丁○○所借用之名義上借款人，所貸款
    項均將集中供丁○○1 人使用，將增加卓蘭農會本件貸款之
    風險，仍由甲○○於並未確實查訪、徵信相關貸款人、連帶
    保證人之情況下，在其業務上製作之調查意見、徵信調查表
    等文書上為不實之記載，再依由丙○○、乙○○逐級為形式
    上之核示，以配合該貸款作業，且關於附表一所示貸款1000
    萬元之擔保品即座落於臺北縣林口鄉○○○段頭湖小段185
    地號土地（面積為5821平方公尺），乙○○、詹錦城、甲○○等3 人均明知提供該土地為擔保物之所有權人丁○○、己○○、庚○○、戊○○、辛○○等人之應有部分各30分之1
    ，總共僅有30分之5 之所有權，且該土地位於外縣市，其位
    置偏僻，且當時為荒廢之狀態，依其情況不易拍賣，仍在乙○○主導下，而由甲○○特意予以高估其價為00000000元，
    再經丙○○審核該估價後轉呈，以配合該筆貸款1000萬元之
    申請額度等違背卓蘭農會規定之方式，使該二筆貸款完成撥
    放，致卓蘭農會受有貸款回收風險昇高，嗣後該貸款果然成
    為呆帳之損害。
  (二)丁○○為順利獲得上揭貸款，明知戊○○、庚○○、辛○○
    、己○○僅同意提供如上揭土地為貸款之擔保物，並未同意
    擔任如附表一、二所示貸款之連帶保證人，且於85年2 月13
    日實際對保並簽訂如附表一、二所示貸款之擔保放款借據時
    ，戊○○、己○○、庚○○、辛○○均未前往卓蘭鎮農會，
    亦未授權丁○○辦理，竟基於偽造印章、印文用於偽造私文
    書，並持之行使偽造私文書以獲得貸款之概括犯意，先於84
    年11月間某日，於不詳處所，持不詳時間偽造之「戊○○」
    印章，蓋於如附表一所示貸款之約定書上留存印鑑處，並在
    對保簽章處偽造「戊○○」之簽名，又於85年2 月13日先後
    在如附表一、二所示貸款之擔保放款借據上連帶保證人處連
    續偽造「己○○」、「戊○○」、「庚○○」、「辛○○」
    等簽名及印文，而偽造戊○○、庚○○、辛○○、己○○等
    人同意擔任貸款之連帶保證人之文義之私文書，並以持之向
    卓蘭農會申請貸款之方式行使之，致使卓蘭鎮農會受有貸款
    回收風險昇高之損害，及己○○、戊○○、庚○○、辛○○
    等4 人受有承擔連帶保證人責任之損害。
二、案經苗栗縣卓蘭鎮農會告訴及臺灣苗栗地方法院檢察署檢察
    官自動簽分偵辦。
    理  由
一、認定事實：
  (一)被告之陳述：
    被告乙○○、丁○○2 人固均坦承有上揭2 筆貸款之事實，
    惟否認本件犯行，均辯稱：這是單純的貸款事件等語。
  (二)關於證據能力：
    1.爭議：
      被告之辯護人陳稱：證人丙○○、甲○○2 人於偵訊中之
      證述，係為求與檢察官達成緩起訴協議所為之證述，顯有
      上開不可信之情形，認應無證據能力等語。
    2.判斷：
      上揭證人丙○○、甲○○2 人於偵訊中之證述，既均經具
      結承擔偽證之法律責任，且經被告2 人在場就上開證述表
      示意見，自合於刑事訴訟法第159 條之1 第1 項之規定，
      應具有證據能力。至上揭證述有無受緩起訴協議之影響，
      係屬證明力強弱問題，與證據能力無涉。
  (三)認定事實
    1.關於借用房建璋、陳秋鳳2 人名義貸款一節，證人房建璋
      於偵訊中證述略稱：關於1000萬元及900 萬元之貸款，是
      被告乙○○說要幫被告丁○○的忙，因為我去貸款乙○○
      都很快貸給我，因為我欠他人情，所以才幫忙當貸款的人
      頭等語；證人陳秋鳳證述略稱：丁○○說要我幫忙，要我
      去農會幫忙當人頭，農會要我簽名，我就簽等語。復有附
      表一、二等2 筆貸款之相關支出傳票、轉帳收入傳票、現
      金收入傳票、取款憑條、客戶往來交易明細表、往來轉帳
      一覽表等在卷，足以顯示附表一所示貸款1000萬元撥入丁○○帳戶，及附表二所示貸款4500萬元均用以償還丁○○
      之前的欠款等情，以上證人之證述及文件資料所顯示之情
      節相符，均足以採信，此部分事實事證明確。
    2.關於對附表一、二所示之貸款未依規定查訪、徵信而為不
      實記載一節，證人甲○○於偵訊及本院審理時均證述略稱
      ：因為乙○○要我這樣做，所以系爭貸款之借款人及連帶
      保證人的資料都是我填上去的，我沒有去做徵信等語；丙○○偵訊及本院審理時均證述略稱：擔保1000萬元貸款之
      土地是多人共有，將來不易拍賣，我和甲○○都認為有問
      題而極力反對，但是乙○○就是要贊成，強勢主導，一定
      要辦這筆貸款等，又證人即系爭貸款借據上之連帶保證人
      己○○、戊○○、辛○○均於本院證述，未同意擔任連帶
      保證，未於連帶保證人欄簽名蓋章等語，以上證述互核相
      符，顯具有可信人生，足顯系爭貸款案件並未依卓蘭農會
      規定予以查訪徵信之事實，此部分事證已明。
    3.關於丁○○偽造印文、署押以偽造私交書並予以行使一節
      ，被告丁○○於94年4 月22日偵訊時坦稱：己○○、戊○○、庚○○、辛○○等4 人只同意拿土地借款，沒有同意
      當保證人等語（詳見94偵字第1099號卷第15、16頁），此
      與證人己○○於偵訊及本院中證述、證人辛○○、戊○○
      本院證述之情節，互核均相符，且有附表一、二之貸款案
      之約定書、擔保放款借據等文件影本在卷可稽，此部分事
      實明確。
    4.關於卓蘭農會、己○○、戊○○、庚○○及辛○○等人之
      損害一節，有附表一、二之貸款嗣後因被告丁○○未能清
      償，經卓蘭農會聲請強制執行結果僅部分受償，而上揭擔
      保物品即土地因無人應買，而使卓蘭農會之貸款受有不能
      回收之損害；而己○○、戊○○、庚○○及辛○○等4人
      ，則均受有卓蘭農會聲請就其等之財產清償上開連帶債務
      之損害，此有本院86年度重訴字第7 號和解筆錄影本，及
      據以請求強制執行之聲請狀及債權憑證之影本各一件在卷
      可稽，因此，被告乙○○、丁○○之上揭行為致生卓蘭農
      會及己○○、戊○○、庚○○及辛○○受有損害一節事證
      明確。
    5.小結：本件事證已明，被告乙○○、丁○○2 人上揭犯行
      ，均堪予認定。
二、論罪科刑及沒收：
  (一)比較新舊法：
    刑法於94年2 月2 日修正公布，並於95年7 月1 日施行，被
    告本件行為係於85年間所為，於本件裁判之日關於牽連犯、
    連續犯之法律已有所修改，經比較結果以行為時之規定對被
    告最為有利，爰依刑法第2 條第1 項前段之規定，適用行為
    時之法律即修正前之相關規定。
  (二)論罪科刑及沒收：
    1.被告乙○○部分：
      (1)被告所為，係犯刑法第342 條第1 項之背信罪、同法第
        216 條、第215 條行使業務登載不實文書罪。其所為業
        務登載不實文書之低度行為，已為行使該文書之行為所
        吸收，不另論罪。就上開犯行，被告乙○○與被告丁○○及丙○○、甲○○之間，均有犯意聯絡及行為分擔，
        均屬共同正犯。
      (2)又被告所犯上開行使業務登載不實文書罪與背信罪之間
        ，有方法結果之牽連關係，應依修正前刑法第55條之規
        定，從較重之刑法第342 條第1 項之背信罪一罪處斷。
        又被告係同時受理均由同一人即被告丁○○所申請如附
        表一、二所列之貸款，其於本件之犯行，於法律上應認
        係一個犯罪行為，併予敘明。
    2.被告丁○○部分：
      (1)被告所為，係犯刑法第342 條第1 項之背信罪、同法第
        216 條、第215 條之行使業務登載不實文書罪、同法第
        216 條、第210 條之行使偽造私文書罪。其偽造印文、
        署押之行為，核屬偽造私文書行為之一部分，不另論罪
        ；而其業務登載不實文書及偽造私交書之低度行為，又
        分別為行使該文書之行為所吸收，不另論罪。就上開背
        信及行使業務登載不實文書之犯行，被告丁○○與被告
        乙○○及丙○○、甲○○之間，均有犯意聯絡及行為分
        擔，均屬共同正犯。至行使偽造私文書之犯行，係被告
        丁○○單獨所為。
      (2)又被告所犯上開行使偽造私文書罪、行使業務登載不實
        文書罪與背信罪之間，均有方法結果之牽連關係，應依
        修正前刑法第55條之規定，從較重之刑法第216 條、第
        210 條之行使偽造私文書罪一罪處斷。
      (3)核被告先後所為行使偽造私文書數行為，時間緊接，所
        犯罪名相同，顯係基於概括之犯意為之，為連續犯，爰
        依修正前刑法第56條之規定以一罪論，並加重其刑。
      (4)被告丁○○所為偽造於上揭約定書上之署押「戊○○」
        ，及偽造於上揭擔保放款借據連帶保證人欄上之印文「
        己○○」、「戊○○」、「庚○○」、「辛○○」之行
        為，雖未於起訴書載述，惟此與起訴事實有連續關係，
        本院自得併予審理，此併予敘明。
    3.量刑：
      分別審酌被告乙○○、丁○○2 人於本件犯行對卓蘭農會
      造成巨額呆帳之犯罪結果、對其他被害人造成之損害及困
      擾，及其犯後態度等一切情狀，各量處如主文所示之刑。
    4.沒收：丁○○偽造於附表一貸款案約定書上之印文及署押
      「戊○○」各1 枚、偽造於附表一貸款案擔保放款借據連
      帶保證人欄之署押及印文「己○○」、「戊○○」、「庚○○」、「辛○○」各1 枚；偽造於附表二陳秋鳳貸款案
      擔保放款借據連帶保證人欄之署押及印文「己○○」、「
      庚○○」各1 枚；偽造於附表二房建璋貸款案擔保放款借
      據連帶保證人欄之署押及印文「己○○」、「庚○○」各
      1 枚；偽造於附表二謝果贏貸款案擔保放款借據連帶保證
      人欄之署押及印文「己○○」、「庚○○」各1 枚，均依
      刑法第219 條規定沒收。至被告丁○○偽造之印章，因未
      經扣案，又無從搜尋歸案，為免執行之困擾，爰不予宣告
      沒收，併予敘明。
據上論斷，應依刑事訴訟法第299條第1項前段，刑法第2條第1項
前段、第28條、第342 條第1 項、第216 條、第210 條、第215
條、第219 條，修正前刑法第55條、第56條，罰金罰鍰提高標準
條例第1條前段，判決如主文。
本案經檢察官李基彰到庭執行職務。
中    華    民    國    95    年    10    月    17   日
                  刑事第二庭    審判長法  官  林燦都
                                      法  官  吳炳桂
                                      法  官  楊清益
以上正本證明與原本無異。
如不服本判決，應於判決送達後10日內向本院提出上訴狀（應抄
附繕本）。告訴人或被害人如對於本判決不服者，應具備理由請
求檢察官上訴，其上訴期間之計算係以檢察官收受判決正本之日
期為準。
                                      書記官  劉千瑄
中    華    民    國    95    年    10    月    17    日
附錄本判決論罪科刑法條：
中華民國刑法第210條：
偽造、變造私文書，足以生損害於公眾或他人者，處5年以下有
期徒刑。
中華民國刑法第215條：
從事業務之人，明知為不實之事項，而登載於其業務上作成之文
書，足以生損害於公眾或他人者，處3年以下有期徒刑、拘役或
500元以下罰金。
中華民國刑法第216條：
行使第210條至第215條之文書者，依偽造、變造文書或登載不實
事項或使登載不實事項之規定處斷。
中華民國刑法第342條第一項：
為他人處理事務，意圖為自己或第三人不法之利益，或損害本人
之利益，而為違背其任務之行為，致生損害於本人之財產或其他
利益者，處5年以下有期徒刑、拘役或科或併科1千元以下罰金。
前項之未遂犯罰之。
附表：
一、85年所申請1000萬元貸款案
┌────┬────┬────┬────┬────┬────┐
│借款人  │ 備  註 │貸款金額│貸款日期│貸款到期│最後繳息│
│        │        │        │        │日      │日      │
│        │        │        │        │        │        │
├────┼────┼────┼────┼────┼────┤
│房建璋  │為乙○○│1000萬元│85年2月 │85年8月 │85年7月 │
│        │所提供之│（借款申│13日    │13日    │15日    │
│        │人頭會員│請書所載│        │        │        │
│        │        │申請金額│        │        │        │
│        │        │為1900萬│        │        │        │
│        │        │元）    │        │        │        │
│        │        │        │        │        │        │
└────┴────┴────┴────┴────┴────┘
 二、 85年所申請4500萬元貸款案
┌────┬────┬────┬────┬────┬────┐
│借款人  │備註    │貸款金額│貸款日期│貸款到期│最後繳息│
│        │        │        │        │日      │日      │
│        │        │        │        │        │        │
├────┼────┼────┼────┼────┼────┤
│陳秋鳳  │謝果贏所│1800萬元│85年2月 │85年8月 │85年6月 │
│        │提供人頭│        │13日    │13日    │13日為最│
│        │會員    │        │        │        │後繳息日│
│        │        │        │        │        │，經農會│
│        │        │        │        │        │將擔保品│
│        │        │        │        │        │聲請台中│
│        │        │        │        │        │地方法院│
│        │        │        │        │        │強制執行│
│        │        │        │        │        │結果，因│
│        │        │        │        │        │無人應買│
│        │        │        │        │        │，由農會│
│        │        │        │        │        │以2253萬│
│        │        │        │        │        │元之價額│
│        │        │        │        │        │承受，故│
│        │        │        │        │        │此部分  │
│        │        │        │        │        │1800萬元│
│        │        │        │        │        │之借款即│
│        │        │        │        │        │已獲得完│
│        │        │        │        │        │全清償，│
│        │        │        │        │        │而發還借│
│        │        │        │        │        │據結案。│
│        │        │        │        │        │        │
│        │        │        │        │        │        │
├────┼────┼────┼────┼────┼────┤
│房建璋  │乙○○所│900萬元 │85年2月 │85年8年 │85年7月 │
│        │提供人頭│        │13日    │13日    │13日    │
│        │        │        │        │        │        │
│        │        │        │        │        │        │
├────┼────┼────┼────┼────┼────┤
│丁○○  │        │1800萬元│85年2月 │85年8月 │85年6月 │
│        │        │        │13日    │13日    │13日    │
│        │        │        │        │        │        │
│        │        │        │        │        │        │
└────┴────┴────┴────┴────┴────┘


司法院資訊處製作；財團法人民間司法改革基金會備份。
